【裁判字號】    99,交聲,810
【裁判日期】    990420
【裁判案由】    交管條例聲異
【裁判全文】
臺灣板橋地方法院交通事件裁定         99年度交聲字第810號
原處分機關  交通部公路總局臺北區監理所
異  議  人  甲○○
即受處分人
上列異議人因違反道路交通管理處罰條例案件，對於交通部公路
總局臺北區監理所於民國99年2 月24日以北監自裁字第裁40-C00
000000號所為之裁決處分（原舉發案號：臺北縣政府警察局99年
2 月23日北縣警交大字第C00000000 號），聲明異議，本院裁定
如下：
    主  文
原處分撤銷。
甲○○汽車駕駛人，駕駛汽車經測試檢定酒精濃度超過規定標準
，處吊扣小型車普通駕駛執照拾貳個月，並施以道路交通安全講
習。
    理  由
一、按汽車駕駛人，駕駛汽車經測試檢定酒精濃度超過規定標準
    者，處新臺幣（下同）一萬五千元以上六萬元以下罰鍰，並
    當場移置保管該汽車及吊扣其駕駛執照一年；又所稱之汽車
    ，包括機器腳踏車；又汽車駕駛人，有第三十五條第一項規
    定之情形者，應接受道路交通安全講習，道路交通管理處罰
    條例第35條第1 項第1 款、第3 條第8 款、第24條第1 項第
    2 款分別定有明文。復按汽車駕駛人飲用酒類或其他類似物
    後其吐氣所含酒精濃度超過每公升○‧二五毫克或血液中酒
    精濃度超過百分之○‧○五以上者，不得駕車，道路交通安
    全規則第114 條第2 款亦有明定。
二、原處分意旨略以：本件異議人即受處分人甲○○於民國99年
    2 月23日凌晨零時23分許，駕駛車牌號碼為P9-2283 號之自
    用小客車，行經臺北縣新莊市○○○街140 號前時，經臺北
    縣政府警察局新莊分局中港派出所執勤警員攔停，並施以吐
    氣酒精濃度測試，其測試值達每公升0.58毫克，而為警當場
    以北縣警交大字第C00000000 號違反道路交通管理事件通知
    單舉發。嗣異議人先行繳納罰鍰後依法提出申訴，經交通部
    公路總局臺北區監理所於99年2 月24日以北監自裁字第裁40
    -C00000000號裁決書裁決，裁處異議人罰鍰四萬九千五百元
    ，並吊扣大貨車職業駕駛執照十二個月及施以道路交通安全
    講習。
三、異議意旨則略以：異議人確於上開舉發通知單所載之時、地
    有駕駛汽車經測試檢定酒精濃度超過規定標準之違規事實，
    然異議人當時是駕駛自用小客車，原處分機關卻吊扣大貨車
    駕駛執照，異議人不服；又異議人平日係以駕駛大貨車為業
    ，大貨車職業駕駛執照係賴以維生之工具，爰請法院撤銷原
    處分云云。
四、經查：
(一)本件違規事實業據異議人於聲明異議狀上所自承，並有上開
    舉發通知單一紙附卷可稽，堪認異議人確有本件駕駛汽車經
    測試檢定酒精濃度超過規定標準之違規事實，合先敘明。
(二)按緩起訴期間內，有下列情形之一者，檢察官得依職權或依
    告訴人之聲請撤銷原處分，繼續偵查或起訴：（一）於期間
    內故意更犯有期徒刑以上刑之罪，經檢察官提起公訴者。（
    二）緩起訴前，因故意犯他罪，而在緩起訴期間內受有期徒
    刑以上刑之宣告者。（三）違背第253 條之2 第1 項各款之
    應遵守或履行事項者，刑事訴訟法第253 條之3 第1 項定有
    明文。故經檢察官為緩起訴處分者，於緩起訴之猶豫期間內
    ，最終是否會被檢察官提起公訴，猶懸而未定，亦即緩起訴
    處分於猶豫期間內尚未具有實質之確定力，檢察官於緩起訴
    期間內，可對被告為繼續觀察，如被告顯無反省警惕之情或
    根本欠缺反省警惕之能力，檢察官仍得依職權或依告訴人之
    聲請，將被告緩起訴處分撤銷，亦即在緩起訴期間內即猶豫
    期間期滿前，該緩起訴處分仍有被撤銷之可能，處分機關若
    於緩起訴期間內逕為行政裁決，裁處處分人行政罰鍰，將使
    受處分人日後有同時遭受行政處罰及刑事訴追之危險，顯與
    行政罰法第26條規定之立法意旨相違背。況緩起訴處分雖未
    經法院審判，然性質上仍係在認定被告「有罪」之前提下所
    為之處分，與不起訴處分除欠缺程序要件者外，在實體上多
    係認被告為犯罪嫌疑不足之情形，在性質上已有差異，且緩
    起訴處分依法得課予被告捐款、勞動服務等不利益之負擔，
    其雖非刑法所定刑罰種類，惟已對被告產生相當制約及影響
    財產上之權利，應認實質上已該當於行政罰法第26條第1 項
    之「依刑事法律」處罰。而道路交通管理處罰條例第35條第
    8 項規定，乃以汽車駕駛人有同條例第35條第1 項之情形，
    同時違反刑事法律者，經裁判確定處以罰金低於本條例第92
    條第3 項所定最低罰鍰基準規定者，始應依同條例裁決繳納
    不足最低罰鍰之部分；又酒後駕車經檢察官為緩起訴處分，
    並命被告向公益團體捐款或提供義務勞務者，被告係履行檢
    察官為緩起訴處分命令，此等命令名義上雖非刑罰，但仍是
    一種特殊的處遇措施，造成被告之財產減少或義務增加，性
    質上亦屬干預人民自由之處分，與刑事制裁無異，實質上為
    刑事處罰，故檢察官為緩起訴處分並命向公益團體捐款者，
    其捐款解釋上亦屬道路交通管理處罰條例第35條第8 項所規
    定之罰金，監理機關雖不得再為行政裁罰，惟若行為人所支
    付之緩起訴處分金，未達道路交通管理處罰條例第92條第3
    項所訂最低罰鍰基準規定者，依該條例第35條第8 項之規定
    ，即須補繳不足最低罰鍰之部分，始為適法，臺灣高等法院
    暨所屬法院97年法律座談會刑事類提案第39號研討結果可資
    參照。本件異議人同一酒後駕車之行為，因同時另犯刑法第
    185 條之3 之公共危險罪，業經臺灣板橋地方法院檢察署檢
    察官於99年3 月2 日以99年度速偵字第1401號為緩起訴處分
    ，緩起訴期間為一年，並應於緩起訴處分確定後，收到該署
    檢察官執行緩起訴命令通知書後二個月內，向國庫支付二萬
    元，經依職權送再議後，嗣由臺灣高等法院檢察署檢察長以
    99年度上聲議字第4250號駁回再議而確定等情，有上開臺灣
    板橋地方法院檢察署檢察官緩起訴處分書及臺灣高等法院檢
    察署處分書各一份在卷可按。揆諸前揭說明，異議人既因本
    件酒後駕車之行為，經檢察官為緩起訴處分，緩起訴期間為
    一年，在猶豫期間屆滿前，緩起訴處分既尚未實質確定，原
    處分機關自不得逕予裁處行政罰鍰之處分。故原處分機關於
    上開猶豫期間屆滿前之99年2 月24日，就同一事件裁決異議
    人罰緩四萬九千五百元部分，難謂適法。
(三)復按道路交通管理處罰條例第68條於94年12月14日修正公布
    ，經行政院以95年2 月27日行政院院臺交字第0950082898號
    令核定自95年3 月1 日施行，該條修正後規定「汽車駕駛人
    ，因違反本條例及道路交通安全規則之規定，受吊銷駕駛執
    照處分時，吊銷其持有各級車類之駕駛執照」，與修正前同
    條文相比較，係將「吊扣」駕駛執照處分效力擴及吊扣所持
    有之各級車類駕駛執照之規定刪除。考其修正理由，乃舊法
    將違規駕駛人所持有各級車類之駕駛執照一併吊扣失之過酷
    ，影響人民工作及生活甚鉅，故依修正後規定，受吊扣駕駛
    執照處分時，不再吊扣其持有各級車類之駕駛執照，僅於受
    吊銷駕駛執照處分時，始吊銷其持有各級車類之駕駛執照。
    是以，本件違規時異議人係駕駛自用小客車，其依法所受之
    處分應為限制駕駛小型車之權利，而僅應吊扣小型車駕駛執
    照，始符修正後第68條規定之意旨，然因異議人於76年1 月
    12日考領小型車普通駕駛執照後，於81年12月15日再考領大
    貨車職業駕駛執照，並依道路交通安全規則第61條之規定，
    換發大貨車職業駕駛執照，於此情形，主管機關仍可利用電
    腦資料處理或在大貨車職業駕駛執照註記或其他方式，吊扣
    異議人小型車普通駕駛執照，不得逕處以異議人吊扣大貨車
    職業駕駛執照之處分，始符道路交通管理處罰條例第68條修
    正意旨（臺灣高等法院暨所屬法院98年11月11日法律座談會
    刑事類提案第20號研討結果參照）。詎原處分機關逕以道路
    交通安全規則第61條已確立一人一照原則，汽車駕駛執照一
    經吊扣即無第二張駕駛執照可供使用，故汽車駕駛人倘取得
    高一級車類之駕駛資格，而酒後駕駛較低級車類之車輛時，
    仍應吊扣其較高級駕駛執照等語，顯漏未審酌上開條例第68
    條修正理由之意旨。參以異議人係駕駛小型車違規，如因此
    吊扣異議人之其他種類車輛駕駛執照，此舉顯然將剝奪異議
    人駕駛其他種類車輛之權利，對異議人之權益造成極大之損
    害，亦與現行之道路交通管理處罰條例第68條之規定未合，
    是異議人主張不要吊扣其大貨車職業駕駛執照等語，於法尚
    屬有據。
(四)綜上所述，異議人於上開時、地確有駕駛汽車經測試檢定酒
    精濃度值達每公升0.58毫克之違規行為，原處分機關依道路
    交通管理處罰條例第24條第1 項第2 款之規定，裁處異議人
    施以道路交通安全講習，固無違誤，惟異議人既因本件酒後
    駕車之行為，經檢察官為緩起訴處分，緩起訴期間為一年，
    原處分機關於上開猶豫期間屆滿前即就同一事件裁決異議人
    罰緩四萬九千五百元部分，及以異議人取得高一級車類之駕
    駛資格，而酒後駕駛較低級車類之車輛時，仍應吊扣其較高
    級駕駛執照為由，裁處吊扣異議人大貨車職業駕駛執照十二
    個月之裁罰部分，於法均有未合。據此，本件異議為有理由
    ，本院爰撤銷原處分，另行裁處如主文，並由原處分機關俟
    緩起訴期間屆滿未經撤銷緩起訴處分後，或檢察官在緩起訴
    期間內撤銷緩起訴處分並進行刑事訴追，由法院裁判確定後
    ，再依行政罰法第26條第1 項前段、交通管理處罰條例第35
    條第8 項之規定，就罰鍰部分另為適法之處理。
五、據上論斷，應依道路交通案件處理辦法第20條前段，裁定如
    主文。
中    華    民    國    99    年    4     月    20    日
                  交通法庭  法  官  張紹省
以上正本證明與原本無異
如不服本裁定應於送達後五日內向本院提出抗告狀
                            書記官  周雅玲
中    華    民    國    99    年    4     月    20    日

司法院資訊處製作；財團法人民間司法改革基金會備份。
